臺灣高等法院刑事判決　　　　　　　　　　　九十一年度重上更(三)字第一六五號
　　上　訴　人
　　即　被　告　甲○○
　　選任辯護人　連兆宗
右上訴人因違反貪污治罪條例等案件，不服臺灣桃園地方法院八十八年度訴字第五一
號，中華民國八十八年三月三十一日第一審判決（起訴案號：臺灣桃園地方法院檢察
署八十七年度偵字第七五七七號）提起上訴，本院判決後，經最高法院第三次發回更
審，本院判決如左：
    主  文
原判決關於甲○○侵占公有財物及所定執行刑部分均撤銷。
甲○○連續依據法令從事公務之人員，侵占公有財物，處有期徒刑拾貳年，褫奪公權
柒年，所得財物新台幣伍佰柒拾玖萬捌仟貳佰伍拾壹元，應予追繳發還被害人華南商
業銀行桃園分行，如全部或一部無法追繳，以其財產抵償之。
    事  實
一、甲○○於民國七十八年間進入公營事業單位華南商業銀行（八十七年一月二十二
    日改制為民營）任職，八十五年一月十五日調至桃園分行出納部門服務，負責出
    納、自動櫃員機經辦，係依據法令從事公務之人員。緣八十五年六月二十六日至
    同年八月二十日（起訴書誤為八月十七日）同在該行出納部門擔任代收稅款業務
    之女同事黃麗美請產假，由甲○○代理，竟意圖為自己不法之所有，並基於概括
    犯意，先後於：（一）八十五年七月十五日，民眾呂王秀麗以現金新台幣（下同
    ）一百十三萬九千八百五十元、呂王秀麗本人在該行活儲帳戶取款一百十二萬元
    及其夫呂文達在該行活儲帳戶取款六十三萬元之方式，繳交呂文達、呂文富兄弟
    因其父呂明連死亡所應繳納之第四期遺產稅二百八十八萬九千八百五十元。呂王
    秀麗於辦理前述活儲帳戶取款時，先分別就不同帳戶填寫「存摺類存款取款憑條
    」，然後存款櫃員開立「臨時存欠轉帳收入傳票」，另填製同額「臨時存欠現金
    支出傳票」憑以付款繳稅（將一百十二萬元及六十三萬元相加成為一百七十五萬
    元，分別填製「臨時存欠轉帳收入傳票」及「臨時存欠現金支出傳票」各一張）
    。甲○○於收受其中「臨時存欠現金支出傳票」（「臨時存欠轉帳收入傳票」則
    由櫃員交給會計留存），將繳納稅款明細記入「代收稅款入金副票」（即現金收
    入日記表）後，一併將現金、「臨時存欠現金支出傳票」及繳款書（共有收據聯
    、報核聯、存查聯等一式三聯）送交出納主任丙○○審核點收，然後丙○○在繳
    款書上蓋印完稅章戳，保管入金副票（「臨時存欠現金支出傳票」則交給會計）
    外，繳款書一式三聯均交還甲○○，甲○○再將其中收據聯遞還呂王秀麗，其本
    身則負責保管報核聯及存查聯。迨至同日中午十二時至十二時三十分間，甲○○
    利用丙○○與另名出納部門人員簡正瑤外出用餐而將所保管之現金及入金副票交
    由其暫時保管之際，按前述呂王秀麗所繳交稅款數額，侵占同額之現金，同時為
    掩飾犯行，併將職務上所掌管表彰收入該筆稅款之入金副票（當時暫代保管）及
    留存銀行之繳款書報核聯、存查聯（其職務本身而保管）一併取走隱匿，復於其
    職務上所掌之華南商業銀行「代收稅款現金收入傳票」及「代收稅款繳庫日報表
    」（複寫二份）公文書上，由不知情之工讀生漏填該筆繳款紀錄而登載不實之數
    據，層交上級核閱，而使當日銀行內部盤點核算時，帳目與現金數額平衡而未被
    發覺。（二）八十五年八月十九日，呂王秀麗再至華南商業銀行桃園分行，以現
    金四十七萬八千四百零一元，並以其本人在該行活儲帳戶取款一百二十萬元與呂
    文達在該行活儲帳戶取款一百二十三萬元，繳交呂文達、呂文富所應繳納之第六
    期遺產稅款二百九十萬八千四百零一元時（此次「臨時存欠轉帳收入傳票」、「
    臨時存欠現金支出傳票」係分別依一百十二萬元、一百二十三萬元填製），利用
    相同之機會，以相同之手法，按呂王秀麗所繳之數額侵占同額現金，而不為銀行
    所發覺，均足以生損害於華南商業銀行桃園分行、攜現金前往該行並辦理活儲取
    款以繳納稅款之呂王秀麗及納稅義務人呂文達、呂文富。嗣於八十七年一月間，
    財政部台灣省北區國稅局桃園分局稽查被繼承人呂明連遺產稅欠稅資料時，始查
    悉上情。
二、甲○○復於八十六年三月十一日，利用其擔任該分行支票存款經辦之機會，承前
    同一概括犯意，於辦理支票存戶張信榮存入現金四萬二千元時，在點收現金後將
    該筆款項侵占入己，並將其職務上所掌管之存入傳票即支票存款送款簿取走隱匿
    。嗣於翌（十二）日，張信榮支票存款帳戶適有七萬四千九百八十元之支票軋入
    ，因存款不足，經通知張信榮會帳後，始為華南商業銀行人員查覺。
三、案經法務部調查局北部地區機動工作組移送臺灣桃園地方法院檢察署檢察官偵查
    起訴。
    理  由
一、訊據被告甲○○雖供承於右揭時地在華南商業銀行桃園分行出納部門服務時，經
    辦呂王秀麗先後二次前往繳交前開遺產稅及於八十六年三月間經辦支票存款業務
    時，受理客戶張信榮支票存款等情不諱，惟矢口否認有何上開侵占款項犯行，辯
    稱：（一）由於銀行業務繁雜，稅賦種類繁多，其並未留意呂王秀麗繳交遺產稅
    之繳款書、入金副票遺失，而繳款書係放置出納主任丙○○桌上之籃子內，現金
    、入金副票均為丙○○保管，其並未於中午丙○○及簡正瑤外出用餐時動過。迨
    下午對外營業結束後，其確未看到呂王秀麗繳稅之繳款書，故未在代收稅款現金
    收入傳票及繳庫日報表上記載。其於案發後所以願意負擔五百多萬元之稅款損失
    ，係因當時擬自行創業，恐宣揚出去有損商譽，且銀行內部有不成文規定，即現
    金若有短少，均由承辦人員自行賠償了事，並無直接證據證明其侵占上開稅款。
    況案發當時為夏天，其如何有辦法一次攜帶五百餘萬元現金而不為其他行員查覺
    。（二）張信榮當日前來存入支票存款四萬二千元，其於核對金額無誤後，即將
    收據聯撕下還給張信榮。而存入傳票，由於當時較忙，未立即鍵入電腦，嗣因傳
    票不見，即未曾再鍵入電腦。實則該日其結算現金比帳面多出二千元，於仔細抓
    帳後，並未發現那裡出錯致現金多出，故於告知同事許瑞雪、吳孟燦後，放置其
    所保管之現金箱內，打算隔日再覆點。因該筆金錢係其經手，依前述銀行慣例須
    由經辦自行賠償，其乃自配偶開設之富安洗衣有限公司戶頭提領四萬二千元來賠
    償云云。
二、惟查：
（一）有關侵占稅款部分：
    １華南商業銀行原為公營事業機關，於八十七年一月二十二日始改制為民營機構
      ，業據被告及證人即該行桃園分行出納主任丙○○供述明確（見偵查卷第一三
      八頁）。被告並供稱：其係七十八年間考入該銀行服務，八十五年一月十五日
      調至桃園分行，先後擔任出納、支存、存款、會計輔助等工作，八十七年一月
      二十二日離職等語（見偵查卷第七頁反面、第一四九頁），是其於任職華南商
      業銀行期間，係依據法令從事公務之人。
    ２呂王秀麗為繳納其夫呂文達、小叔呂文富二人因父親呂明連死亡應繳納之遺產
      稅款，先後於：(1)八十五年七月十五日，以呂王秀麗本人在該行活儲帳戶取款
      一百十二萬元及其夫呂文達在該行活儲帳戶取款六十三萬元，併同現金一百十
      三萬九千八百五十元，以繳交第四期遺產稅二百八十八萬九千八百五十元。呂
      王秀麗於辦理前述活儲帳戶取款時，先分別就不同帳戶填寫「存摺類存款取款
      憑條」，然後存款櫃員開立「臨時存欠轉帳收入傳票」，另填製同額「臨時存
      欠現金支出傳票」憑以付款繳稅（將一百十二萬元及六十三萬元相加成為一百
      七十五萬元，填製為「臨時存欠轉帳收入傳票」及「臨時存欠現金支出傳票」
      各一張）。被告於收受其中「臨時存欠現金支出傳票」（「臨時存欠轉帳收入
      傳票」則直接由櫃員交給會計留存），將繳納稅款明細記入「代收稅款入金副
      票」（即現金收入日記表）後，一併將現金、「臨時存欠現金支出傳票」及繳
      款書（共有收據聯、報核聯、存查聯等一式三聯）送交出納主任丙○○審核點
      收，然後丙○○在繳款書上蓋印完稅章戳，保管入金副票（「臨時存欠現金支
      出傳票」則交給會計）外，繳款書一式三聯均交還被告，被告再將其中收據聯
      遞還呂王秀麗，其本身則負責保管報核聯及存查聯。迨至同日中午十二時至十
      二時三十分間，被告利用丙○○與另名出納部門人員簡正瑤外出用餐而將所保
      管之現金及入金副票交由其暫時保管之際，按前述呂王秀麗所繳交稅款數額，
      侵占同額之現金，同時為掩飾犯行，併將表彰收入該筆稅款之入金副票及留存
      銀行之繳款書一併取走隱匿，復於其職務上所掌之華南商業銀行「代收稅款現
      金收入傳票」及「代收稅款繳庫日報表」（複寫二份）公文書上，故意漏填該
      筆繳款紀錄而登載不實之數據，層交上級核閱，而使當日銀行內部盤點核算時
      ，帳目與現金數額能達平衡而未被發覺。(2)八十五年八月十九日，以呂王秀麗
      本人在該行活儲帳戶取款一百二十萬元與呂文達在該行活儲帳戶取款一百二十
      三萬元，併同現金四十七萬八千四百零一元，繳交第六期遺產稅款二百九十萬
      八千四百零一元時（此次「臨時存欠轉帳收入傳票」、「臨時存欠現金支出傳
      票」係分別依一百十二萬元、一百二十三萬元填製），被告利用相同之機會，
      以相同之手法，按呂王秀麗所繳之數額侵占同額現金，而不為銀行所發覺等情
      ，業據證人呂王秀麗（見偵查卷第四八至四九頁、第一三六頁反面至一三七頁
      、原審卷第二七頁、本院上更(二)卷第二四頁）、出納主任丙○○（見偵查卷第
      三六至四十頁、第一三七至一三八頁、第一六一頁、原審卷第十六至十七頁、
      本院上訴審卷第三一至三三頁、本院上更(一)卷第二九至三十頁、本院上更(二)卷
      第二二至二五頁、第七三至七四頁、本院重上更(三)卷第三八至四五頁）、華南
      商業銀行總行政風室第二科科長楊筱瓊證述明確（見原審卷第二七至二八頁、
      本院上訴審卷第四十頁），復據華南商業銀行桃園分行九十年八月十三日（九
      十）華桃字第一二四號函復代收稅款流程為：「(1)代收稅款設專用章一顆，由
      出納主任掌管。(2)另設代收稅款經辦員一名，處理每日各種稅款之代收工作，
      經收款時，必需逐筆開具「代收稅款入金副票」（即現金收入日記表），將繳
      稅之現金或各種付款憑證（如支票、活存或活儲取條先由存款櫃員核章記帳後
      開立臨時存欠轉帳收入傳票轉帳，另填製同額臨時存欠現金支出傳票憑以付款
      繳稅）等明細記於入金副票內，連同稅單送交出納主任，經確認金額無誤後，
      於稅單上蓋上「稅款專用章」及私章，經辦人蓋私章於稅款（大寫）金額前，
      然後將稅單收據聯交繳稅人收執，稅單報核聯、存查聯由經辦人保管，入金副
      票由出納主任分類保管。(3)每日營業結束後，由稅款經辦人根據稅單存查聯彙
      計總數與出納主任保管之「代收稅款入金副票」核對無誤後再依稅種別開具「
      代收稅款現金收入傳票」，由代收稅款經辦人及出納主任在傳票上分別蓋章，
      最後蓋上「現金收入日戳」以完成手續。(4)另外經辦人需根據稅單報核聯，依
      稅款種類別編製「代收稅款日報」逐筆填報（複寫二份）連同上述「代收稅款
      現金收入傳票」、稅單存查聯等一併送交主管襄理檢印，檢印後之現金收入傳
      票逕送會計部門憑與其他科目之傳票彙總結帳，至於「稅款日報」及報核聯於
      次日送達稅捐單位做核銷之用，稅單存查聯及稅款日報（複寫）由稅款經辦人
      整理保管備查」在卷可參（見本院上更(二)卷第十五至十六頁），並有繳款書檔
      線上查詢資料（見偵查卷第六五、六六頁）、呂文達、呂文富遺產稅繳款書（
      見偵查卷第十三至十四頁、第六七至八十頁）、八十五年七月十五日及八月十
      九日鄉鎮市公庫（代收稅款處）自行繳庫日報表（國稅部分）各一張（見偵查
      卷第十五至十六頁、第四一至四二頁、第八一至八二頁）、華南商業銀行桃園
      分行八十七年九月八日華桃字第一七○號函附存款戶呂文達、呂王秀麗活期儲
      蓄存款帳戶存款往來明細表各一份（見偵查卷第一七八至一八二頁）、華南商
      業銀行存摺類存取款憑條（見偵查卷第八三至八四頁、第八八至八九頁）、臨
      時存欠現金支出傳票（見偵查卷第八五頁）、臨時存欠轉帳收入傳票（見偵查
      卷第八六頁、第九十至九一頁）、現金收入傳票（見本院重上更(三)卷第七十、
      七一頁）在卷可稽。
    ３被告雖辯稱並未注意繳款書及入金副票遺失，故未在「代收稅款現金收入傳票
      」及「代收稅款繳庫日報表」上記載，並未侵占應納稅款，且明知不實事實而
      在上開公文書上登載不實云云，然查：
      (1)華南商業銀行桃園分行受國稅局之委託，代收人民繳納遺產稅之業務，其內
        部分工係劃歸出納部門專辦，該部門位於銀行大門進去後之最左邊，為一獨
        立小空間，設有三個窗口，主任坐後面，因置有鉅額現金，故以防彈玻璃為
        上層，下層為不鏽鋼，平時門都關上，非經敲門，由裡面的人開門，其他人
        無法進入，工作人員僅中午用餐時，輪流外出吃飯，嗣下班後，現金均入庫
        後，門才會打開，業經證人丙○○、華南商業銀行桃園分行副理楊正雄證述
        綦明（見偵查卷第四十頁、原審卷第二八頁反面、本院上訴審卷第三一頁）
        ，可見該部門設有門禁管制，且必須隨時有人留守，其他行員非經允許不得
        自由進出。又呂王秀麗於八十五年七月十五日及八月十九日繳納稅款之日，
        出納部門僅有主任丙○○、職員簡正瑤及被告三人，黃麗美則自八十五年六
        月二十六日至八月二十日請產假，由被告代理，亦據其等三人供述在卷，並
        有各該人員八十五年七、八月份出勤卡影本附卷足憑（見偵查卷第一一五至
        一二二頁）。而中午用餐時，係依排定之用餐時間（丙○○與簡正瑤為中午
        十二時至十二時三十分，被告為十二時三十分至下午一時），先由丙○○與
        簡正瑤一同至銀行三樓用餐，而被告因黃麗美請產假，故僅其一人留守出納
        室，俟丙○○、簡正瑤二人用餐完畢後，再自行前往用餐等情，復經證人丙
        ○○、簡正瑤陳述明確（見偵查卷第三七頁反面、第四五、一三九頁、本院
        上訴審卷第三二頁、本院重上更(三)卷第四五頁），被告亦是認上情無訛（見
        偵查卷第一五○頁、本院重上更(三)卷第一○一頁），故被告於丙○○、簡正
        瑤外出用餐時，係其一人在出納室內，自有機會從中上下其手以侵占款項，
        至為明顯。至被告雖辯稱：出納室的門雖關上，但有時為了櫃員領取現金，
        門沒有上鎖云云（見本院重上更(三)卷第一○○頁），然並不影響被告確有遂
        行侵占之機會，況即或門有時並未上鎖，但出納室既均有人留守，其他行員
        亦無機會任意出入。
      (2)又證人丙○○證稱：「出納之現金有一箱子及抽屜可放。：：：容量幾千萬
        沒有問題。現金我保管，他們不保管現金，現金我放在抽屜，沒上鎖，箱子
        放在桌子下面，可拉出也沒上鎖。離開出納辦公室吃飯時，也沒有上鎖。：
        ：：我在銀行工作已二十八年，如果上鎖，客人領大筆金額時，會造成客人
        的不方便，如果我吃飯離開時，是由被告代理」（見本院上訴審卷第三一頁
        反面、第三三頁）、「中午吃飯是由甲○○保管，但沒有點交，我也沒有上
        鎖」（見本院上更(一)卷第三十頁反面），被告亦於調查中陳稱：「丙○○在
        中午用餐期間，為了其他代理之方便，所以中間放錢的抽屜都不會鎖，通常
        裡面會放個幾百萬元」等情（見偵查卷第十頁反面），並供承：其知悉入金
        傳票、繳款書之放置地點，且均未上鎖等情（同偵查卷第十頁），足見其顯
        有動用現金之機會。復參呂王秀麗前往該行繳納遺產稅，共計六次，其次數
        、分繳期數、繳交日期及承辦人員分別為：第一次、第二期、八十五年六
        月二十四日、黃麗美，第二次、第三期、八十五年六月二十九日、甲○○
        ，第三次、第四期、八十五年七月十五日、甲○○，第四次、第六期、
        八十五年八月十九日、甲○○，第五次、第八期、八十六年三月十三日、
        齊秀鑾，第六次、第十二期、八十六年六月十三日、曾月娥等情，業經證
        人楊正雄及該行領組林南強證述甚詳，並有繳款書及林南強所提華南銀行承
        辦遺產稅之各期繳納人員一覽表在卷可稽（見偵查卷第六九至七一頁、第七
        三、七六頁、原審卷第二十頁）。則於先前黃麗美及後來齊秀鑾、曾月娥經
        辦時，均未發生遺產稅漏繳及入金副票、繳款書遺失之問題，獨於被告代理
        黃麗美經辦代收稅款期間，發生二起遺產稅漏繳及入金副票與繳款書遺失情
        事，是自有可疑係被告利用上開機會所為。
      (3)查銀行每日進行客戶存提款、轉帳或其他金融服務，留置於銀行之現金本有
        消長，惟依隨會計制度，均應製作等額之原始憑證（如存取憑條、匯款單等
        ）、記帳憑證（即收入傳票、支出傳票及轉帳傳票），藉以證明收支事項之
        經過，迨當日對外營業時間結束後結帳時，核計各式憑證以明收支狀況，再
        核對留存於銀行內現金之消長數額是否相符而達平衡，以維銀行帳目之正確
        性。而銀行行員因工作量大，雖難免出於作業疏失造成現金短少，或相對應
        之原始憑證（如本件繳款書）、記帳憑證遺失（如本件入金副票）。然人為
        疏失產生之問題，衡情以原始憑證或記帳憑證遺失而現金多出，或原始憑證
        、記帳憑證俱在然現金短少為常。若現金短少之數額，巧合地與所遺失原始
        憑證、記帳憑證之記載相符（即同自始無該筆收入），致銀行無法確實查核
        時，則已非尋常人為疏失可比。本件二筆稅款分別為二百八十八萬九千八百
        五十元及二百九十萬八千四百零一元，均非整數，然竟分毫不差，悉數不見
        ，且該二筆款項之繳款書及銀行所製作之入金副票亦同時遺失，另經辦人員
        即被告所應製作之「代收稅款現金收入傳票」及「代收稅款繳庫日報表」同
        未有收入該筆稅款之記載，猶如未曾發生該二筆遺產稅款繳交情事，致華南
        商業銀行桃園分行於核帳時，當然帳面資料與現金數額吻合，不覺有異，此
        若非熟悉銀行內部作業及清楚人民繳納遺產稅款數額之人，實無法以如此手
        法取走該筆稅款，益見從中經手繳款書及入金副票，並製作代收稅款現金收
        入傳票及代收稅款繳庫日報表之被告最有可疑。
      (4)代收稅款經辦人員於每日對外營業時間結束後，須填寫「代收稅款現金收入
        傳票」及「代收稅款繳庫日報表」，已如前述。觀諸被告所製作八十五年七
        月十五日及同年八月十九日代收本埠國稅之件數及金額，其中八十五年七月
        十五日僅九件（惟繳庫日報表合計件數欄登載為十件），同年八月十九日僅
        二件，件數均不多，除呂王秀麗於該日有繳交遺產稅外，並未有其他人民前
        來繳納遺產稅，且七月十五日該日除三件貨物稅金額總計為一千零三十五萬
        六千九百七十五元外，其餘金額最多不過六十九萬五千六百九十元，八月十
        九日總計僅二萬四千五百五十七元。反觀呂王秀麗於七月十五日所繳稅款為
        二百八十八萬九千八百五十元、八月十九日繳納之稅款則有二百九十萬八千
        四百零一元，是該二日代收本埠國稅稅款案件既均為數不多，且僅有一人前
        來繳納遺產稅，數額又均近三百萬元，被告縱然業務繁重，衡情當不致於全
        然忘記而毫無印象，且又豈有如此巧合先後二次將同一人繳納之遺產稅均予
        漏載，顯違常理。被告雖辯稱：其所代收及製作代收稅款現金收入傳票與繳
        庫日報表計有本埠國稅、外埠國稅、本埠地方稅、外埠地方稅及燃料稅等五
        種，除呂王秀麗所繳納屬本埠國稅外，各該日所收其他四項稅收之件數及金
        額闊達數千萬元，故未發現該二筆稅款漏繳云云（見本院上訴審卷第七五頁
        、本院上更(一)卷第四三至四四頁、最高法院九十年度台上字第四一七三號卷
        第十七至十八頁）。證人丙○○證稱：被告代收業務包括上述稅別，但記憶
        中八月十九日所代收稅款之筆數不多，七月十五日筆數稍多等語（見本院重
        上更(三)卷第四一、四四頁），經本院向該行調取上開二日其他稅別代收紀錄
        及代收稅款現金收入傳票（見本院重上更(三)卷第五十至五二頁、第六九至七
        七頁），八十五年八月十九日另僅代收燃料稅一件金額四千八百元，被告實
        無混淆甚至不記得呂王秀麗繳納該大筆稅款之可能。至同年七月十五日雖另
        代收本埠地方稅十一件金額七百七十一萬二千四百七十六元、外埠國稅三件
        金額一千八百八十四萬六千零七元、外埠地方稅三件金額八十六萬五千一百
        九十八元、燃料稅二十件金額十一萬四千九百十八元，件數及金額稍多，然
        實無每次均呂王秀麗繳納之相關單據全部不見，每次被告均不記得呂王秀麗
        前來繳納而在代收稅款現金收入傳票及繳庫日報表漏載之理；況代收稅款繳
        庫日報表係分別不同稅別種類填製，被告應不致混淆，並且每次均於本埠國
        稅方面之填製發生錯誤。再八十五年七月十五日之本埠國稅，加入呂王秀麗
        所繳納者應有十件，被告具名填製之繳庫日報表分別各欄雖記載結算申報核
        定二件、薪資扣繳一件、執行業務扣繳一件、預約暫繳自繳二件、貨物稅三
        件，加總應係九件，但於合計欄卻記載為十件。則除非被告加總錯誤，否則
        被告實應未遺忘呂王秀麗所繳納稅款，而於填載時未注意減掉該筆稅收復未
        校對加總筆數，合計才會記載成十件。
      (5)被告另辯稱：中午吃飯時，存放金櫃內之現金，被告固可動用，惟依八十五
        年七月十五日二百八十八萬九千八百五十元、同年八月十九日二百九十萬八
        千四百零一元，如此鉅額且有零頭，點算必然費時，且丙○○與簡正瑤吃飯
        僅二、三十分鐘，其豈能於如此短暫時間點算清楚並藏匿如此鉅款云云（見
      本院上更(一)卷第四三頁）。惟依華南商業銀行桃園分行於九十年八月十三日
        （九十）華桃字第一二四號函稱：「出納之現款，依銀行之規定，需加整理
        為半紮（五十張）、一紮（一百張）、一捆（十紮），若以千元券計算半紮
        是五萬元、一紮為十萬元、一捆就是一百萬。以稅款二百八十八萬九千八百
        五十元為例，只須取出二捆八紮半之千元券及零頭三萬九千元之千元券，另
        八張之百元券及五十元券一張即可（按即先補入現金一百五十元，再取出二
        捆九紮之千元券，抽去其中十張之千元券返還，更為迅速），這對熟練出納
        工作的人員，只要短暫幾分鐘就可完成挪用之工作」「出納室除出納人員外
        ，規定任何人不得進出，李員在這種一人獨自看守情形下，更可從容不迫以
        化整為零方式，或內鬼通外神溢付，或多日分次攜款少量外移，以達消滅贓
        款的目的」（見本院上更(二)卷第十七頁），足徵所辯點算費時云云，已非有
        據。又觀證人楊正雄證稱：「（可否觀察出納人員？）因留守者已較少，仍
        要上線工作，所以無法確切看出納部門情形，且行員離開時，不用搜身」（
        見原審卷第二九頁），證人即行員吳孟燦證稱：「出納室有許多大大小小的
        紙袋，供客戶裝現金，如果行員用紙袋裝自己的東西，別人也不會懷疑，另
        客戶在窗口領現金，行員給他們帶出，也不會被發現」（見原審卷第五五頁
        ），證人丙○○亦證稱：「那二次午餐時間，由甲○○代理我的職位，而且
        稅金都是他經收得的，他應該記得很清楚。不是出納室的人不能到出納室去
        」「如有心要拿錢出去，二、三分鐘就可辦好」（見本院上更(二)卷第七四頁
        ），則於出納室僅有被告一人留守、行員出入毋庸搜身甚至出納窗口依常即
        係供大筆款項進出等客觀情狀下，適足提供被告藏置及運出款項之機會。被
        告雖始終否認侵占公款致無從查悉其確實藏置及運出款項之方式，惟既非不
        可能為之，即非得據為被告有利認定之基礎。至辯護人聲請向華南商業銀行
        調取八十五年七月十五日及同年八月十九日之監視錄影帶，播放勘驗查明當
        時現場之情形云云，然該行內部各工作場所之監視錄影帶規定每一營業日保
        存期限為半年，時間期滿為節省費用開支，過期之錄影帶可重複使用，本案
        被侵占之稅款經稽查發現弊端時為八十七年一月間，已逾案發約一年半，故
        該二日之錄影紀錄已因重複使用而消除，亦有前揭華南商業銀行桃園分行函
        可稽（見本院上更(二)卷第十八頁），無從勘驗認定被告挪走款項方式，惟並
        不影響被告可能自出納室侵占上開款項之認定。
      (6)呂王秀麗所繳納之遺產稅短少一事，係經調查局通知華南商業銀行總行後，
        總行於八十七年一月二十日指派稽核室主任王邦良、政風室人員楊筱瓊至華
        南銀行桃園分行調查，調查過程中證人丙○○明白表示未取走該二筆稅款，
        要求移請檢調單位查辦，被告雖同表示未取款，但願意以其離職補償金一百
        三十萬元、華南商業銀行戶頭取款條一百五十萬元及乙○○○簽發之三百萬
        元美國運通銀行支票賠償等情，經被告供承在卷，核與證人丙○○、楊筱瓊
        、楊正雄證述之情節相符（見偵查卷第三九頁、第一七○頁反面至第一七一
        頁、原審卷第二七頁反面），則被告既否認有侵占公款，又何以表明願意賠
        償，而賠償之數額復多達五百餘萬元，非一般人之財力所能支付，而僅以其
        在外經營公司較好賺錢為由表明願意賠償，理由至為牽強。又華南商業銀行
        投有「員工誠實保證保險」，如有金額上之虧損可由保險公司辦理理賠，業
        據證人楊正雄證述甚明（見偵查卷第一七一頁反面），該行復以八十八年八
        月十日華桃字第一三九號函稱：「本分行每位員工皆需投保誠實保證保險一
        百萬元，另有全行加保超額誠實保證保險一千萬元，另外被告甲○○侵占稅
        款部分已於八十七年三月二十六日向台灣產物保險（股）公司報備，俟詳細
        金額確定及案情明確責任歸屬後，再提出申請理賠」（見本院上訴審卷第四
        七頁），該行並以附件檢附案發後八十七年三月二十六日行文台灣產物保險
        股份有限公司稱：「本行桃園分行於民國八十五年七月十五日及八月十九日
        代收遺產稅款二筆合計新台幣五百七十九萬八千二百五十一元整，未解繳國
        稅局致本行遭受損失一案謹向貴公司先予報備，俟詳細損失金額確定及案情
        明確責任所屬後再提出申請理賠」（見本院上訴審卷第四八頁），足見該行
        確投有「員工誠實保證保險」，是呂王秀麗前揭繳納之稅款，果如被告所言
        係因作業疏失而遺失，則可要求透過保險來彌補此項虧損，且該行亦已行文
        台灣產物保險公司準備申請理賠。被告雖以承辦人員向有自行賠付之慣例云
        云，惟於責任未釐清之前，被告實無必要承擔如此重大賠償責任之理。另被
        告雖陳稱：該行前開函文並未檢附八十五年投保之保單云云，然本案係於八
        十七年一月間發現，華南商業銀行亦依八十七年之保險契約請求理賠，而就
        發生事故之時間是否在保單所承保範圍若有疑義，該行自會與保險公司研商
        ，被告亦無於請求保險公司理賠遭拒確定前，先行攬下一切鉅額賠償之必要
        。被告雖一再辯稱：其表示願意賠付，並不代表有侵占，並以證人楊筱瓊前
        揭證述其當時確有表明未侵吞稅款為憑，並請求再傳訊楊筱瓊云云。然被告
        當時認賠之態度係參互相關事證供為審酌其是否侵占，而證人楊筱瓊已證述
        被告是時否認侵占（見原審卷第二七頁反面），自無再行傳訊之必要。另被
        告辯稱：案發後調查單位曾清查其及家人銀行帳戶資金往來情形，並未發現
        本件五百多萬元款項存入，且其在外積欠債務亦未清償，無法證實其侵占上
        開款項，並請求向調查局北機組調取當日清查帳戶相關資料云云。惟被告所
        侵占之款項不一定須存入其本人或家人帳戶，而在外清償欠款情形如有異常
        ，亦易使查知是否款項來源有問題，是被告所辯上情縱然屬實，亦不得反而
        推論並未侵占，其請求向調查局調取前揭帳戶資料，核無必要。
    ４關於本件呂王秀麗併同繳納之現金數額，參諸證人呂王秀麗稱：「本人攜帶部
      分現金，另從我及丈夫呂文達的活儲戶頭領款繳交」「本人填妥取款單後：：
      ：將取款單併同自帶的現款繳交銀行櫃員，以完納稅金」（見偵查卷第四八頁
      反面至第四九頁），是完納遺產稅款扣除以臨時存欠現金支出傳票繳納部分，
      即屬現金繳納之部分。經對照呂王秀麗及其夫呂文達在華南商業銀行活期儲蓄
      存款帳戶之存款往來明細表、當日存摺類存款取款憑條及卷附臨時存欠轉帳收
      入傳票、臨時存欠現金支出傳票等，呂王秀麗係於八十五年七月十五日提領其
      帳戶一百十二萬元及其夫呂文達帳戶六十三萬，以供繳納第四期遺產稅之部分
      稅款，於同年八月十九日以其帳戶一百二十萬元及其夫呂文達帳戶一百二十三
      萬元，以供繳納分繳第六期遺產稅之部分稅款，則現金繳納部分即係：
      (1)八十五年七月十五日，一百十三萬九千八百五十元；(2)八十五年八月十九日
      、四十七萬八千四百零一元。又有關卷附八十五年七月十五日「臨時存欠轉帳
      收入傳票」及「臨時存欠現金支出傳票」金額一百七十五萬元一節（見偵查卷
      第八五、八六頁），證人丙○○稱：乃將呂王秀麗該日二張取款憑條金額一百
      十二萬元及六十三萬元相加而合寫（見本院重上更(三)卷第三九頁），適與呂王
      秀麗自其本人及其夫呂文達帳戶提領金額相當，該日提款金額堪以確定。
    ５至呂王秀麗以存簿填寫取款憑條，實際由銀行以「臨時存欠轉帳收入傳票」及
      「臨時存欠現金收入傳票」方式運作，並未實際取款，被告因而辯稱：「傳票
      抵現金，現金沒有領出來」（見本院上訴審卷第十九頁反面）、「四張活儲帳
      戶取款憑條縱使經提領，亦屬銀行帳上作業，實際金額並未離開銀行，無法證
      明其提供該四張取款憑條之金額」云云（見原審卷第三八頁反面、第三九頁反
      面）。查繳款人以活儲帳戶「臨時存欠現金支出傳票」以繳納稅款，固與實際
      現金提領後再行繳付稅款之情形不同，以「臨時存欠現金支出傳票」取代應提
      領現金之實際交付，而銀行因就取款金額之給付（現金支出傳票），對存戶此
      部分之債務消滅帳戶除帳（轉帳收入傳票），就繳款人本身並非實際領取現金
      再行繳稅，是本件取款憑條及臨時存欠轉帳收入傳票上均蓋「轉帳訖」字樣。
      惟所謂「轉帳」，係以呂王秀麗之觀點，並未領取現金，然於銀行出納之觀點
      ，「臨時存欠現金支出傳票」即等同現金，故銀行出納部門仍有現金之變動，
      此經證人丙○○證稱：「付款者：：：先至櫃檯除帳，用臨時存欠單交給櫃台
      ，配合現金交給出納，人員再寫入金有多少，我審查後在入金副票上蓋已收款
      ，而在臨時存欠上註明已付訖」（見原審卷第一六頁）、「因取款條支付之方
      式，我必須將該筆款項記載於現金支出記錄表上，如此帳才能平衡」（見偵查
      卷第三七頁）、「取款憑條是轉帳，開臨時存欠現金支出傳票等於現金，他把
      現金、取款條、稅單拿走。正常流程臨時存欠現金支出傳票的現金不會拿出來
      （給存戶），但是他從我抽屜將保管的現金拿走，臨時存欠現金支出傳票還留
      著，臨時存欠轉帳收入傳票還是交給會計」「因為我只看到臨時存欠現金支出
      傳票，我就記支出，所以他從我那邊拿走支出傳票的這筆錢」「他把錢和稅單
      拿走，因為每日代收稅款現金收入傳票是根據稅單製作的，不再核對臨時存欠
      現金支出傳票、臨時存欠轉帳收入傳票」「因為他把稅單拿走，所以無法核對
      」「（整個程序完成後會開代收稅款現金收入傳票？）那是全部的加起來，不
      只是呂王秀麗的，（代收稅款繳庫）日報表是交給稅捐處，代收稅款現金收入
      傳票是我們銀行的，但是二個資料要相符」（見本院重上更(三)卷第四一頁、第
      四二至四三頁），證人楊正雄亦稱：「（用取款條〔應指臨時存欠〕領錢部分
      ，實際有無被領走？）應該是被人領出來」（見偵查卷第一七一頁），證人林
      南強證稱：「會計不看錢，他只看二張單子合，就不會發現」等情（見本院重
      上更(三)卷第六三頁），可見出納係以「臨時存欠現金支出傳票」支出同額現金
      ，只是填寫取款憑條之繳款人未實際拿取現金而已。又出納主任清點保管之現
      金係核對「臨時存欠現金支出傳票」，因此出納主任保管之現金自與已支出「
      臨時存欠現金支出傳票」上金額相符；至於呂王秀麗繳交現金部分，由於被告
      已抽離繳款書，出納主任無繳款書可資比對，被告將先前交與出納主任之同額
      現金於其中午暫代保管時取走，嗣該日營業結束後，出納主任根本無從發覺現
      金有短少，亦即無論呂王秀麗以活儲取款之臨時存欠部分或以現金繳交稅款部
      分，出納主任於對外當日營業結束後核對皆與其可見之現存憑證相符，不會發
      現短少。又「代收稅款現金收入傳票」及「代收稅款繳庫日報表」係依據繳款
      書所填製，不再核對「臨時存欠現金支出傳票」及「臨時存欠轉帳收入傳票」
      ，呂王秀麗繳款書則已遭取走，出納主任於無繳款書可資核對情形下，亦不會
      發現繳納稅款是否有所短少。另「臨時存欠現金支出傳票」與「臨時存欠轉帳
      收入傳票」則由會計收存，二相核對相互符合，而會計並不核對現金，只核對
      上開收支傳票於帳面上平衡，亦無從查覺有何問題。是於上開流程中，侵占款
      項之人自當對於出納主任審核某事項時係核對何種資料、何種資料已不再比對
      及會計查對那些帳面資料等細節知之甚詳，始能毫無破綻地矇使出納主任及會
      計無從查知。被告既身為代收稅款承辦人員，對於上開流程自知悉綦明，並有
      機會侵占款項，尤堪認定確為本件犯行。
    ６又法務部調查局北機組曾就丙○○、簡正瑤及被告，對於(1)未竊取入金副票，
      (2)未竊取呂文達兄弟繳交之遺產稅五百餘萬元等問題，實施測謊鑑定。測試結
      果為被告呈情緒波動之反應，應係說謊，而丙○○、簡正瑤二人經測試則均無
      情緒波動之反應，均未說謊，有該局八十七年四月一日陸(三)字第八七一三一
      二三二號鑑定通知書附卷可參（見偵查卷第六三、六四頁）。而測謊鑑定，係
      依一般人在說謊時，會產生遲疑、緊張、恐懼、不安等心理波動現象，乃以科
      學方法，由鑑定人利用測謊儀器，將受測者之上開情緒波動反應情形加以紀錄
      ，用以分析判斷受測者之供述是否違反其內心之真意而屬虛偽不實。故測謊鑑
      定，倘鑑定人具備專業之知識技能，復基於保障緘默權而事先獲得受測者之同
      意，所使用之測謊儀器及其測試之問題與方法又具專業可靠性時，該測謊結果
      ，如就有利之供述，經鑑定人分析判斷有不實之情緒波動反應，依補強性法則
      ，雖不得作為有罪判決之唯一證據，但非無證據能力，仍得供裁判之佐證，有
      最高法院八十八年台上字第二九三六號判決可資參照。而法務部調查局為國內
      具專業可靠性之鑑定單位，受測過程中亦均無受測者提出異議經記載於書面，
      則經該局採控制問題法、混合問題法之鑑定方式，其鑑定結果應具參考價值。
    ７依上說明，被告取走稅款一即至為明確。而其於中午出納主任丙○○及同事簡
      正瑤外出用餐時，一人單獨留守出納室內處理業務並暫時保管現金，上開現金
      則屬公有財物（呂王秀麗完成納稅手續所繳交之現金亦已交與丙○○保管，而
      成為公有財物之一部分），是被告所為自係將所保管之公有財物變易持有為所
      有，自屬侵占行為；而將其保管之繳款書報核聯、存查聯及短暫代理丙○○保
      管之入金副票隱匿，自係隱匿職務上掌管之文書。
（二）有關侵占支票存款部分：
    １張信榮於八十六年三月十一日先後二次透過被告將二筆金額分別為六萬五千元
      及四萬二千元存入其支票存款帳戶內，然其中四萬二千元現金與存入傳票即支
      票存款送款簿一併不見，翌日（十二）日被告請假，由存款課課長黃錦文代理
      其職務時，張信榮適有一張七萬四千九百八十元之支票軋入，因而存款不足，
      為黃錦文發現，通知張信榮，經張信榮表示確已存入該筆款項，始緊急聯絡被
      告前來重開傳票並補足該款項等情，業據被告坦承不諱（見偵查卷第二十至二
      二頁），並經證人即該行高級專員兼襄理李肇端證述屬實（見偵查卷第六二頁
      反面），並有被告重開之華南商業銀行支票存款送款簿一紙在卷可稽（見偵查
      卷第九六頁）。
    ２而本案犯罪手法與前述侵占遺產稅款部分相同，均應對相關作業流程瞭解且有
      機會遂行始得為之，是基於同一之理由，應認係被告蓄意所為，並非作業疏失
      所致。被告雖辯稱：因當時較忙，未立即鍵入電腦，而後因傳票不見，也就未
      曾再鍵入電腦。當日其所收現金比帳面多出二千元，經抓帳後並未發現何處有
      問題，便向左右同事許瑞雪、吳孟燦告知後，放置其所保管的現金箱內，等隔
      日再覆點云云。然一般銀行經辦員辦理存款事宜，係以單筆核實款項蓋妥經辦
      章後，鍵入電腦建檔登帳，完成存款手續，始行處置下一筆，以維登帳資料（
      入帳時間、金額）之正確性，則被告所稱因當時較忙，未立即鍵入電腦云云，
      已顯難採信。又證人許瑞雪、吳孟燦均否認被告當時曾提及帳不對此類情事（
      見偵查卷第一九七、一九八頁），益見被告所辯上情不實。況衡以證人李肇端
      於調查中稱：「（按貴行規定櫃檯人員於每日結帳時，遇有現金不足或現金多
      出帳目時，應如何處理？）按規定，遇有上述情形時，均需向出納室報告，並
      將多出之現金交由出納室保管，絕不可任由行員自行保管」（見偵查卷第六二
      頁），是若被告當時確有錯帳（至少二筆），導致多出現金二千元，亦應循銀
      行之規定報告，並移交該等款項，而非向同事告知其有錯帳違失後，逕自予以
      收置，故被告所辯無非圖卸罪責之詞，不足採信。至證人許瑞雪、吳孟燦雖於
      本院上訴審改稱時間太久，忘記了云云（見本院上訴審卷第五四頁），然衡酌
      該二證人於偵查時所言較接近事實發生時，記憶自較清晰，嗣於本院上訴審則
      距事發時日已遠而改稱不記得云云，亦非悖於情理，尚難據為對被告有利之認
      定。
    ３綜上所述，被告此部分犯行，事證已臻明確，亦堪認定。
三、核被告所為，係犯貪污治罪條例第四條第一項第一款侵占公有財物罪（被告最後
    行為已於該條八十五年十月二十三日修正，同年十月二十五日生效施行之後，並
    無比較新舊法之問題）及刑法第一百三十八條隱匿公務上掌管文書罪（入金副票
    、繳款書報核聯、存查聯及存入傳票）、及同法第二百十六條、二百十三條行使
    公務員登載不實之公文書罪（自行繳庫日報表部份）。其登載不實事項於公文書
    後復持以行使，所為登載不實之低度行為應為行使之高度行為所吸收，不另論罪
    。其中八十五年七月十五日「代收稅款繳庫日報表」上各單筆統計部分，係由工
    讀生填寫，僅表格合計及右側結存為被告自行填寫，經被告供明在卷（見偵查卷
    第九頁），而工讀生於填寫時，因被告已抽取隱匿繳款書，工讀生自於不知情下
    少填寫呂王秀麗前往繳交該筆稅款。又該日「代收稅款現金收入傳票」係與繳庫
    日報表同於該日營業結束後製作，其上筆跡與被告自承同年八月十九日自行填製
    筆跡之筆順、筆勢均不同，亦為工讀生於不知情下所填寫，均應成立間接正犯。
    又登載不實部分，除起訴書所指之「代收稅款繳庫日報表」外，尚包括「代收稅
    款現金收入傳票」，被告接續於該日營業結束後故意漏填，其接續在「代收稅款
    現金收入傳票」上所為登載不實，自亦為起訴效力所及。再被告先後多次侵占公
    有財物、行使登載不實公文書及隱匿職務上掌管文書犯行，各時間緊接，手法相
    似，犯罪構成要件各均相同，顯均係基於概括犯意為之，均應依連續犯之規定論
    以一罪，並各加重其刑（其中所犯之侵占公有財物罪，法定本刑為無期徒刑部分
    ，依法不得加重）。又被告所犯上開三罪間，具有方法結果之牽連關係，應從一
    重之侵占公有財物罪處斷。公訴人雖漏未起訴隱匿文書部分之犯行，惟因此部分
    與已起訴之侵占公有財物罪，有裁判上一罪之牽連犯關係，應為起訴效力所及，
    自應併予審理。
四、公訴意旨另以：被告於八十五年七月十五日、八月十九日所侵占者除放置出納室
    之現金外，尚包括「取款憑條、現金副傳票及繳款書之銀行收執聯」等，八十六
    年三月十一日則侵占張信榮存入之現金外，尚侵占「存入傳票」云云。惟查：（
    一）上開呂王秀麗提領款項所填寫其本人及夫呂文達之取款憑條四張，仍保存於
    銀行，此觀偵查卷內有影印自該行留存之各該取款憑條綦明（見偵查卷第八三、
    八四、八八、八九頁），與會計保存之「臨時存欠現金支出傳票」、「臨時存欠
    轉帳收入傳票」金額均相符，即使相互核對，因帳面收支平衡，也查覺不出有何
    問題。上開取款憑條，顯未經被告抽離，自難認被告有何侵占「取款憑條」犯行
    。（二）又所謂侵占，必須以不法所有之意圖，將所持有之物變易為所有，始足
    當之。被告雖抽離入金副票與繳款書之報核聯、存查聯，惟目的在於使審查流程
    中無從查覺有何破綻，是其抽離行為尚難認對入金副票及繳款書本身有何基於不
    法所有之意圖，是亦難認成立侵占犯行。此外復查無其他積極證據足以證明被告
    有何此部分侵占犯行，自屬不能證明其此部分犯罪，惟公訴人既認與前揭有罪部
    分，有牽連犯之裁判上一罪關係，爰不另為無罪之諭知。
五、原審以被告所犯侵占公有財物罪部分罪證明確，予以論罪科刑，固非無見。惟查
    ：（一）黃麗美之請假單所填載產假日期雖係八十五年六月二十六日起至同年八
    月十七日止，然七月三十一日、八月一日，該行出納部門職員丙○○、簡正瑤、
    黃麗美及被告之出勤卡均登載為「公假」，而至八月十八日適逢例假日，則黃麗
    美之產假顯然順延至八十五年八月二十日止，自同年八月二十一日黃麗美始行上
    班，此有上揭出勤卡可憑（見偵查卷第一一五至一二二頁）。原審誤為請假至八
    十五年八月十七日，核與事實不符，且無從說明被告於八十五年八月十九日之侵
    占公款行為。（二）呂王秀麗於八十五年八月十九日係以現金四十七萬八千四百
    零一元繳付部分遺產稅款，原判決竟誤算載為四十七萬八千零一元，顯有違誤。
    （三）被告製作「代收稅款繳庫日報表」時，故意將已收受遺產稅部分漏載，而
    製作此一內容不實之文書，固足以生損害於華南商業銀行桃園分行，對納稅義務
    人呂文達、呂文富亦同生損害，原審漏未認定足以生損害於呂文達、呂文富二人
    。且原判決於理由欄內說明「本案係呂王秀麗為繳納其夫呂文達、小叔呂文富二
    人因父親呂明連死亡應繳納之：：：遺產稅款」（理由二之２），與事實欄記載
    「繳交其夫呂文達因其父呂明連死亡所應繳納之：：：遺產稅款」，亦有矛盾。
    （四）原判決認定上訴人「八十五年七月十五日，收受民眾呂王秀麗：：：本人
    在華南商業銀行之活儲帳戶取款憑證即臨時存欠現金支出傳票一百十二萬元、呂
    文達在該銀行活儲帳戶臨時存欠條六十三萬元，繳交其夫呂文達因其父呂明連死
    亡所應繳納之第四期遺產稅二百八十八萬九千八百五十元」，然附卷同日「臨時
    存欠現金支出傳票」、「臨時存欠轉帳收入傳票」之金額為一百七十五萬元各一
    張。此部分原判決認定分別記載臨時存欠現金支出傳票與轉帳收入傳票，與二筆
    金額相加合為記載之卷存證據資料不相符合。（五）被告登載不實之文書，除「
    代收稅款繳庫日報表」外，尚有「代收稅款現金收入傳票」，原審疏未查明認定
    ，且就八十五年七月十五日登載不實犯行，漏論間接正犯。（六）原審就公訴人
    起訴被告於八十五年七月十五日、八月十九日侵占「取款憑條、現金副傳票及繳
    款書之銀行收執聯」及八十六年三月十一日侵占「存入傳票」部分，於事實欄未
    認定成立犯罪，而另判決未起訴之隱匿職務上掌管之入金副票、繳款書存查聯及
    存入傳票等犯行（侵占與隱匿係不同犯罪事實，並非變更法條之問題）。惟就何
    以上開起訴侵占犯行不成立，未說明理由。（七）按貪污治罪條例第十條所定應
    予追繳沒收或發還被害人之財物，以所得者為限，其無所得或已發還者，自無從
    再為追繳或發還之諭知（最高法院五十四年台上字第二六五號判例參照）。被告
    所侵占之款項，有關張信榮支票帳戶存款部分，早於被發覺之八十六年三月十二
    日償還，業據證人李肇端及被告供述在卷（見偵查卷第二一頁、第六二頁反面）
    ，並有重行開具支票存款送款簿可稽（同偵查卷第九六頁），則此部分之款項既
    已追回，即無庸再諭知追繳。原審認此償還款項僅係被告所為民事損害賠償，核
    與刑事是否諭知追繳無涉云云，亦有未當。至被告侵占之遺產稅款部分，被告雖
    曾同意以其離職補償金一百三十四萬九百三十六元、華南商業銀行帳戶取款條一
    百五十萬元及乙○○○簽發之三百萬元之美國運通銀行支票交付銀行以資償還，
    惟事後華南商業銀行桃園分行以八十八年十月一日華桃字第一五五號及九十一年
    九月四日華桃字第三○六號函指被告並無清償之事實，並附呈上開三百萬元之退
    票單一紙為據（見本院上訴審卷第八八至九十頁、本院重上更(三)卷第十九頁），
    且被告事後亦表示不願賠此筆款項（見本院上更(一)卷第三一頁），此部分華南商
    業銀行因而尚未存入（至被告所得領取之離職補償金及取款條則仍留置於該華南
    商業銀行桃園分行），是被告就所侵占之前揭稅款，就華南商業銀行而言，顯未
    獲返還，原審竟認被告侵占之稅款部分亦已賠償華南商業銀行，核與事實不符。
    被告另於本院重上更(三)審，請求傳訊乙○○○以證明其非蓄意退票，經按址傳喚
    未到庭，惟並不影響被告尚未還款之認定。被告上訴，否認犯罪，雖無理由，惟
    原判決關於被告侵占公有財物部分既有可議，自應由本院將此部分及定執行刑均
    予撤銷改判。
六、爰審酌被告前無犯罪紀錄（參卷附本院被告全國前案紀錄表及臺灣高等法院檢察
    署刑案紀錄簡覆表），品行尚佳，惟任職公營銀行，經手鉅額，自應廉節把持，
    竟為因貪圖私利，利用熟諳該行作業流程及保管現金之機會，侵占公款多達五百
    八十四萬零二百五十一元，嚴重損及公營銀行之信譽，惡性非輕，且其犯後飾詞
    諉卸、不知悔悟等一切情狀，量處如主文所示之刑，並依法宣告褫奪公權七年。
    至被告侵占之公有財物計稅款五百七十九萬八千二百五十一元、存款四萬二千元
    ，合計五百八十四萬零二百五十一元，惟支票帳戶存款四萬二千元部分早於被發
    覺之八十六年三月十二日償還，已如前述，毋庸再為追繳發還之諭知外，其餘五
    百七十九萬八千二百五十一元，仍應依貪污治罪條例第十條第一項、第二項之規
    定，諭知追繳並發還被害人華南商業銀行桃園分行，若全部或一部無法追繳時以
    其財產抵償之。
據上論斷，應依刑事訴訟法第三百六十九條第一項前段、第三百六十四條、第二百九
十九條第一項前段、貪污治罪條例第二條前段、第四條第一項第一款、第十條第一項
、第二項、第十七條，刑法第十一條前段、第五十六條、第一百三十八條、第二百十
六條、第二百十三條、第五十五條、第三十七條第二項，判決如主文。
本案經檢察官郭弘佑到庭執行職務。
中      華      民      國    九十一    年     十一     月      八      日
                              臺灣高等法院刑事第十一庭
                                  審判長法  官  楊  照  男
                                        法  官  陳  炳  彰
                                        法  官  王  詠  寰
右正本證明與原本無異。
如不服本判決應於收受送達後十日內向本院提出上訴書狀，其未敘述上訴之理由者並
得於提起上訴後十日內向本院補提理由書（均須按他造當事人之人數附繕本）。
                                        書記官  駱  麗  君
中      華      民      國    九十一    年     十一     月      八      日
附錄：本案論罪科刑法條全文
貪污治罪條例第四條第一項第一款
有下列行為之一者，處無期徒刑或十年以上有期徒刑，得併科新臺幣一億元以下罰金
：
一、竊取或侵占公用或公有器材、財物者。
刑法第一百三十八條
毀棄、損壞或隱匿公務員職務上掌管或委託第三人掌管之文書、圖畫、物品、或致令
不堪用者，處五年以下有期徒刑。
刑法第二百十六條
行使第二百十條至第二百十五條之文書者，依偽造、變造文書或登載不實事項或使登
載不實事項之規定處斷。
刑法第二百十三條
公務員明知為不實之事項，而登載於職務上所掌之公文書，足以損害於公眾或他人者
，處一年以上七年以下有期徒刑。
